【裁判字號】    88,上,384
【裁判日期】    891129
【裁判案由】    分割共有物
【裁判全文】
臺灣高等法院高雄分院民事判決      八十八年度上字第三八四號
      上  訴  人即
      附帶被上訴人  庚○○
                    辛○○
                    壬○○
      右三人共同
      訴訟代理人    邱芬凌律師
      複  代理人    孔福平律師
      上  訴  人即
      附帶被上訴人  甲○○    .
      被上訴人即
      附帶上訴人    己○      .
                    乙○○    .
                    丁○○    .
                    丙○○    .
                    戊○○    .
      右五人共同
      訴訟代理人    許銘春律師
                    張文雪律師
右當事人間請求分割共有物事件，上訴人對於中華民國八十八年八月九日臺灣屏東地
方法院八十七年訴字第八九一號第一審判決提起上訴，本院判決如左：
      主      文
原判決廢棄。
兩造共有坐落屏東縣萬巒鄉○○段四０九－一地號面積０．０二一七公頃土地，依附
圖甲所示分割：編號Ａ面積０．００二九公頃、Ｄ面積０．０００九公頃分歸甲○○
所有，編號Ｂ面積０．００六六公頃、Ｅ面積０．００二八公頃分歸壬○○、庚○○
、辛○○均按各人應有部分三分之一保持共有，編號Ｃ面積０．００五六公頃、Ｆ面
積０．００二九公頃分歸己○、乙○○、戊○○、丙○○、丁○○，均按應有部分己
○、乙○○、戊○○各四分之一，丙○○、丁○○各八分之一保持共有。甲○○應給
付己○、乙○○、戊○○各新臺幣貳萬玖仟壹佰拾柒元，給付丙○○、丁○○各新臺
幣壹萬肆仟伍佰伍拾捌元伍角。
第一、二審訴訟費用（含附帶上訴費用）由甲○○、壬○○、庚○○、辛○○、己○
、戊○○、乙○○各負擔八分之一，由丙○○、丁○○各負擔十六分之一。
      事      實
甲、上訴人即附帶被上訴人辛○○、庚○○、壬○○方面：
一、聲明：
  (一)原判決廢棄。
  (二)兩造共有坐落屏東縣萬巒鄉○○段四０九－一地號面積０．０二一七公頃土地，
    依附圖乙所示分割：Ａ部分，面積０．００二七公頃分歸甲○○所有，Ｂ部分面
    積０．０一０九公頃分歸己○、乙○○、戊○○應有部分各四分之一，丙○○、
    丁○○應有部分八分之一保持共有，Ｃ部分面積０．００八一公頃分歸陳應龍、
    庚○○、辛○○應有部分各三分之一保持共有。
  (三)對造附帶上訴駁回。
二、陳述：
  (一)本件原審分割方案，上訴人不同意，該方案上訴人要求分得如附圖乙編號Ｃ部分
    ，理由容後詳述，至道路部分分全體共有人取得方式，實欠妥適，蓋系爭土地緊
    臨道路，並無袋地無法出入須特別分出道路以供通行之必要，而系爭土地固有部
    分土地遭佔用，變成道路用地，惟應分歸各人取得，而不應共同繼續保持共有，
    果分歸各人取得單獨所有，雖為遭佔用道路，惟日後仍可就個人部分向有關單位
    請求返還或補償，將來蓋用房屋時亦可將前方土地規劃為法定空地，以免日後仍
    需共有人同意之繁瑣，而同段四０九之一三及四０九之三土地之所以將路地一部
    分劃出，係當年壬○○、辛○○、庚○○、己○、乙○○、陳丁誥、陳文雄、甲
    ○○、陳秀珠、陳志雄、陳欽、戊○○就佳佐段四０九之三地號土地和解分割，
    將土地分為二部分，一部分歸己○、陳欽、戊○○、乙○○取得，另一部分歸壬
    ○○、庚○○、辛○○、甲○○、陳丁誥、陳文雄、陳秀珠、陳志雄共同取得，
    壬○○、庚○○等分歸後方之四０九之一二土地，惟該土地並未特別將地分出，
    己○等人分歸四０九之三、四０九之一三地號土地，四０九之三及四０九之一之
    所有人均相同，於地政分割時其共同另行協議同意分出路地，另編地號，與系爭
    土地係將土地已分出ＡＢＣ土地顯屬有別，不能以相同方法將土地保持共有，造
    成將來共有人仍需再次分割之勞費，至其稱被上訴人不願配合曾遭辛○○毆打一
    事實為子虛烏有，兩造均不同意該分割方案，該方案即非妥適之方案。故請重新
    就道路部分亦併請重新製作分割方案，如附圖乙所繪之方案方屬最適當公平。
  (二)至本件系爭土地分割位置究如何應屬公平合理之方案，被上訴人一再主張，系爭
    土地現佔有人羅鍾嬌鳳、陳福田係由陳雲日出售予鍾樹德，且羅鍾嬌鳳稱其出世
    即住該地，羅鍾鳳嬌顯屬偽證，蓋，鍾女為民國二十七年出世，而其稱係其父所
    購買以蓋用則當更早於民國二十七年時早已買受，然此與被上訴人稱五十年間始
    購買豈非相互矛盾，況陳雲日為民國二十年次當時亦僅七歲爾，七歲小童如何與
    鍾樹德訂立契約，顯無任何行為能力，足證鍾女謊言連篇，又鍾樹德民國五十七
    年始設設籍於屏東縣萬巒鄉○○村○○路二二八號，斯時鍾女已三十歲，早已嫁
    為人婦，何來自出世即居於此之事？
  (三)又被上訴人己○出具證明書內載於買賣成立之同時，買方將全部價金一次交與當
    事人陳雲日、陳黃切等二人親收無誤。證明人己○、張連記等二人均在場，觀看
    其雙方買賣人支受土地款屬實。云云，惟查此與張連記證稱鍾樹德係分兩次款且
    第一次持將款項交與己○，而第二次則看見鍾樹德將款項放於己○面前之桌上，
    即所有之證據均證實買賣價金係交由己○取得，並無親交陳雲日收受一事，而己
    ○出據不確實之證書無非以欺瞞鍾樹德之後代。又果有買賣一事，何以無隻字片
    紙或任何買賣契約書，數十年來均未見鍾樹德向陳雲日請求辦理所有權移轉登記
    ，且本件系爭土地為建地，共有人隨時可將其持分移轉登記與任何買受人，毋待
    分割，己○竟詐稱土地還是共有，分割後就可登記，足見系爭土地確為己○出售
    ，與陳雲日無涉。
  (四)況民國五十三年上訴人辛○○兄弟即分家，當年己○與鍾樹德胞兄鍾連灶任中間
    介紹人，分產時二人亦未曾提起系爭二棟樓房之事，而分家後各自管理，上訴人
    更無同意由他人出售系爭土地之可能，而被上訴人稱民國五十年間由陳雲日當家
    作主，陳雲日未曾當家，蓋因辛○○自四十八年四月一日退伍，而陳雲日係於同
    年入伍服義務役國民兵，此後自民國四十八年至兄弟分家均由辛○○當家作主，
    民國五十年間未曾一日由陳雲日做主過，更無有何出售土地予他人蓋屋之事，而
    己○當時任萬巒鄉農會理事，當年己○與鍾樹德二人交情菲淺，二人終日泡茶聊
    天，己○出售自己共有持分方為可能，況當時買賣是己○與鍾樹德議價款，且由
    己○於鍾連灶之客廳取得買賣價金，當時在場人有劉福成（已故）及張連記在場
    ，此經張連記述甚明，上訴人兄弟並未曾與任何人訂立買賣契約，否則數十年來
    上訴人兄弟何以均未曾聽聞出售一事，果有此事，則己○當年為上訴人兄弟分家
    時為何不將陳雲日與第三人有糾紛之土地分歸陳雲日取得，此其與鍾樹德處理永
    絕日後糾葛，足證上訴人並無出售系爭土地予鍾樹德一事甚明。
  (五)綜前所述，原審將空地分歸被上訴人取得，上訴人所取得為遭第三人無權佔有之
    土地，將來須對該第三人支出訴訟、律師費、拆除費用等等，多所勞費，分得Ｂ
    部分顯屬不利益上訴人，原審判決將不利益之土地分歸上訴人取得，其判決顯有
    違公平原則。另證人張連記足證系爭土地係由己○出售，上訴人兄弟並未曾與任
    何人訂立買賣，亦未曾授權他人代理出售土地，從而請求分割如附圖乙案，以保
    權益。
  (六)辛○○於本院勘驗時稱：甲○○目前所住之房屋，是法院拍賣時，我買下來之後
    由陳雲日再賣給甲○○。
三、證據：聲請訊問證人張連記、陳雲日。
乙、上訴人即附帶被上訴人甲○○方面：
    未於言詞辯論期日及準備程序期日到庭，於勘驗現場時陳稱：
一、聲明：同意分割。
二、陳述：
  (一)同意將道路用地分割。
  (二)伊之房地係向陳雲日買的，此有不動產買賣契約書一份為證。
丙、被上訴人即附帶上訴人方面：
一、聲明：
    答辯聲明：
  (一)上訴駁回。
  (二)第二審訴訟費用由上訴人負擔。
    附帶上訴聲明：
  (一)原判決廢棄。
  (二)請准將兩造共有坐落屏東縣萬巒鄉○○段四０九之一地號土地面積０．０二一七
    公頃土地分割如附圖甲所示Ａ、Ｄ部分分歸上訴人即附帶被上訴人甲○○所有；
    Ｂ、Ｅ部分分歸上訴人即附帶被上訴人辛○○、陳雲桂、壬○○各依應有部分三
    分之一共有；Ｃ、Ｆ部分分歸被上訴人即附帶上訴人己○、乙○○、戊○○、丁
    ○○、丙○○依應有部分各四分之一、四分之一、四分之一、八分之一、八分之
    一共有。不足部分應金錢補償。
  (三)訴訟費用由上訴人即附帶被上訴人負擔。
二、陳述：除與原判決所載相同予以引用外，補稱：
  (一)本件系爭土地（即屏東縣萬巒鄉○○段四０九－一地號）之使用現況，經  鈞院
    再囑託屏東縣潮州地政事務所勘測後，制有土地複丈成果圖在卷可按（見附圖甲
    ）。茲依該土地複丈成果圖顯示，系爭土地東鄰同段一二二八、一二二九、四三
    二－三地號等三筆土地，南鄰同段四０九－一三、四０九－三地號等二筆土地；
    而該相鄰土地之所有權屬－一二二八地號土地乃附圖甲編號Ｂ（即門牌民生路二
    三０號房屋坐落基地）使用人楊嬌雪（已故，現使用人為其夫婿陳福田）之長子
    楊正隆（從母姓氏）及次子陳正忠共有；一二二九地號土地乃附圖甲編號Ｂ（即
    門牌民生路二二八號房屋坐落基地）使用人羅鍾鳳嬌所有；四三二－三地號土地
    ，則為被上訴人乙○○所有（見證一），且為袋地（見證二，該四三二－三地號
    土地，東鄰溪，西鄰四０九－一、四０九－一三、四０九－一二、四二二－四、
    四三二－五、四三二－九地號土地，南鄰一二二四地號土地）；四０九－一三及
    四０九－三地號土地，則為被上訴人己○、乙○○、戊○○及訴外人黃娥（即
    被上訴人丁○○之配偶）共有。
  (二)查系爭土地既有與被上訴人所有之其他土地相鄰，茲為便利相鄰土地之合併使用
    ，且參酌相鄰土地中之四三二－三地號土地復為袋地，自應將附圖甲編號Ｃ之空
    地及其延伸而出之編號Ｆ道路部分分歸被上訴人共有，以盡地利。至附圖甲編號
    Ａ及其延伸而出之編號Ｄ道路部分則應分歸上訴人甲○○所有，附圖甲編號Ｂ及
    其延伸而出之編號Ｅ道路部分則應分歸上訴人壬○○、庚○○、辛○○共有，蓋
    附圖甲編號Ａ部分，上訴人甲○○之房屋坐落其上，該部分由其取得較為妥當；
    而附圖甲編號Ｂ部分之土地上目前亦建有二棟房屋，且與使用人所有之土地相鄰
    ，加以使用人陳福田、羅鍾嬌鳳與上訴人辛○○、壬○○、庚○○、訴外人陳雲
    日（即上訴人之胞兄）間復就該編號Ｂ部分之土地有買賣糾葛，自應由上訴人辛
    ○○等人取得該部分之土地自行協調解決。
  (三)至附圖甲所示被上訴人因分割而減少０．００二四公頃面積部分，應由上訴人甲
    ○○依其所增加面積０．００一一公頃，上訴人壬○○、庚○○、辛○○依其所
    增加面積０，００一三公頃，各按原審卷附鑑估報告書之鑑定價格，即每平方公
    尺新臺幣一萬零五百八十八元，計算補償被上訴人。
  (四)況前述陳福田及羅鍾鳳嬌所有坐落於系爭土地上之二棟建物，乃陳福田已故配偶
    楊嬌雪及羅鍾鳳嬌之父親鍾樹德所蓋建。而訴外人鍾樹德於系爭土地部分蓋建此
    二棟建物，乃上訴人之長兄陳雲日於民國五十年間積欠債務，在母親不反對之情
    形下，當家作主，將系爭土地部分售予鍾樹德以償債務，並指定該二棟建物處由
    鍾樹德蓋建房屋使用，關於鍾樹德係向陳雲日購買系爭土地部分蓋建前述二棟房
    屋之事實，業據鍾樹德之女羅鍾鳳嬌於原審具結證述在卷（詳原審5.17.言詞辯
    論筆錄）。羅鍾鳳嬌乃中立之第三人，殊無可能為被上訴人甘冒偽證罪犯行，而
    為不實之證述，至原審5.17.言詞辯論筆錄所載羅鍾嬌鳳答述「我自出世就住該
    處」，應係誤會羅鍾嬌鳳陳述之真意所為之記載，羅鍾嬌鳳出生後與父親鍾樹德
    原住離該二棟建物不遠處之一處舊家，民國五十年間向上訴人胞兄陳雲日買受系
    爭土地部分蓋建前述二棟房屋，始遷至該二棟房屋處居住，是羅鍾嬌鳳陳述之真
    意是其自出世就住佳佐村該處（系爭土地座落之村莊），羅鍾嬌鳳就何時居住於
    前述二棟建物，無須為虛偽不實之陳述，上訴人執誤會羅鍾嬌鳳真意之筆錄記載
    ，謂羅鍾嬌鳳陳述其自出世就住前述二棟建物處不實在，則羅鍾嬌鳳證述其父親
    鍾樹德係向上訴人胞兄陳雲日購買系爭土地部分蓋建前述二棟建物非實在云云，
    要無可採。上訴人謂係被上訴人己○與鍾樹德議價，且由己○取得買賣價金，有
    在場人劉福成（已故）及張連記可證，傳訊張連記即明係由己○出售云云，顯係
    虛編，而與事實不符。實則傳訊張連記反可以證明民國五十年間陳雲日出售系爭
    土地部分予鍾樹德以清償債務之事實，蓋民國五十年間陳雲日出售系爭土地部分
    予鍾樹德後，張連記曾見聞陳雲日答覆己○之詢問說收到鍾樹德買受土地之價金
    ，而當時陳雲日因積欠債務賣土地以清償債務之事實，亦為村莊人士普遍知悉。
    又上訴人兄弟分家，財產如何分歸取得，由上訴人兄弟自行決定，被上訴人己○
    無置喙餘地，上訴人謂己○為上訴人兄弟分家，不將陳雲日與第三人有糾紛之土
    地分歸陳雲日取得，足證陳雲日未出售系爭土地云云，洵無可採。由上所述系爭
    土地有陳福田及羅鍾嬌鳳所有前述二棟建物座落部分，既係上訴人長兄陳雲日在
    母親同意情形下，當家作主出售予他人而蓋建，則就系爭土地有他人建物坐落其
    上之部分，當分歸由上訴人辛○○等三人取得，以與建物所有人解決土地買賣糾
    葛，要無理由將此部分土地分歸被上訴人。綜上所陳，上訴人上訴請求將原審判
    決附圖所示編號３空地部分分歸其取得，原判決附圖所示編號２部分有陳福田、
    羅鍾嬌鳳房屋座落其上部分，分歸由被上訴人取得，洵非適當公平之方法，無足
    為採。戊○○於本院勘驗時稱：陳雲日將二二八號、二三０號房屋之基地賣給鍾
    樹德之後，鍾樹德蓋了現在門牌二二八號、二三０號房屋，陳雲日蓋門牌二三二
    號房屋，陳雲日之房子在被法院查封後，賣給甲○○。
  (五)依不動產謄本所載，門牌二三二號房屋於法院拍賣時因撤銷而啟封，可能是辛○
    ○出面處理，債權人才聲請撤銷的。
三、證據：援用在原審之立證方法。
丁、本院依職權訊問證人陳福田、羅鍾嬌鳳，並依聲請訊問證人張連記，及勘驗現場
    ，並囑託屏東縣潮州地政事務所，繪製複丈成果圖附圖甲、乙。
      理      由
一、本件係請求分割共有物之訴，其訴訟標的對全體共有人必須合一確定，雖僅辛○
    ○提起上訴，其上訴效力及於未提起上訴之同造當事人庚○○、壬○○、甲○○
    ，故將其等亦同列為上訴人。
二、上訴人甲○○未於言詞辯論期日到場，核無民事訴訟法第三百八十六條所列各款
    情形，依被上訴人之聲請由其一造辯論而為判決。
三、被上訴人即附帶上訴人主張，坐落屏東縣萬巒鄉○○段四○九之一地號系爭土地
    ，面積○．○二一七公頃，地目建，係兩造共有，各人應有部分如附圖所示，並
    無不能分割之情形及不能分割之約定，惟一直無從協議分割，業據其提出土地登
    記簿謄本為證，並為上訴人所不爭執，自堪信為真實。系爭土地既無不能分割之
    情形及不能分割之協定，又不能協議決定，被上訴人訴請將系爭土地分割，於法
    有據。
四、系爭土地呈長方形，地形方正，西側部分用為道路用地，該道路向南延伸則為同
    段四○九之三地號土地；北側部分坐落三棟房屋，由北至南門牌號碼依序為屏東
    縣萬巒鄉○○村○○路二三二號、二三○號、二二八號，依序為上訴人甲○○、
    訴外人陳福田及羅鍾鳳嬌所有（陳福田已故配偶楊嬌雪與羅鍾嬌鳳係已故鍾樹德
    之女），且後二棟房屋延伸至系爭土地西鄰之同段一二二八、一二二九地號土地
    ；南側部分則為空地等情，業經本院及原審至現場勘驗明確，製有勘驗筆錄在卷
    足稽，並經原審囑託屏東縣屏東地政事務所派員實施測量，有複丈成果圖附卷可
    按（其使用之位置、面積，及建物結構，詳如原審八十八年一月二十六日勘驗筆
    錄、屏東縣潮州地政事務所八十八年三月十二日八八屏潮地二字第二五五一號函
    附具之系爭土地使用現況複丈成果圖）。再系爭土地東鄰同段之一二二八地號土
    地為陳福田之子陳正忠、楊正隆所有，一二二九地號土地為羅鍾嬌鳳所有；南鄰
    同段四○九之三、四○九之一三地號土地，其所有人均為被上訴人己○、戊○○
    、乙○○及訴外人黃娥即被上訴人丁○○之配偶；東南側鄰四三二之三地號土
    地為被上訴人乙○○所有等情，均有土地登記謄本在卷足稽，並為兩造所不爭執
    ，自屬真實。爰本諸分割共有物訴訟消滅共有關係之本旨，審酌系爭土地之使用
    現狀，及部分共有人表明維持共有之意願，並慮及全體共有人分割後之土地能較
    便於供建築使用，乃定分割方法如附圖甲所示：
  (一)系爭土地西側部分為道路用地，上訴人辛○○、庚○○、壬○○及被上訴人等均
    要求分歸各人取得，以免日後向有關單位請求返還或發放補償費再生爭執，且予
    以分割，並不妨道路之使用，爰將道路部分予以分割。系爭土地北側房屋即門
    牌號碼屏東縣萬巒鄉○○村○○路二三二號，為上訴人甲○○所有，故依其使用
    現狀，將附圖編號Ａ及其延伸而出之編號Ｄ道路部分分歸上訴人甲○○所有。
  (二)如前所述，系爭土地西側之道路用地向南延伸則為同段四○九之三地號土地，另
    南鄰之同段四○九之一三地號土地為被上訴人己○、戊○○、乙○○及訴外人黃
    娥即被上訴人丁○○之配偶所有，東南側鄰四三二之三地號土地為被上訴人乙
    ○○所有，參酌被上訴人表明共有之意願，並使附圖甲所示編號Ｃ部分與四○九
    之一三、四三二之三地號得合併使用，以盡地利計，故將系爭土地南側即附圖甲
    所示編號Ｃ部分面積○．○○五六公頃分歸被上訴人己○、乙○○、戊○○、丙
    ○○、丁○○，各按應有部分四分之一、四分之一、四分之一、八分之一、八分
    之一保持共有。復參酌上訴人辛○○、壬○○、庚○○表明共有之意願，將附圖
    甲所示Ｂ部分面積○．○○六六公頃，分歸上訴人辛○○、壬○○、庚○○，各
    按應有部分三分之一保持共有。
  (三)上訴人壬○○、辛○○、庚○○雖主張，陳福田、羅鍾嬌鳳占用之土地，並非陳
    雲日出售予鍾樹德（羅鍾嬌鳳之父，陳福田之岳父），如有出售，應係己○所出
    售云云，惟查：
  (1)證人陳福田證稱「（你為何住在該處（指門牌二三０號）我是入贅楊嬌雪，在我
    入贅時，房屋就已存在，我太太在該處作生意：：：」「（你有無在鍾樹德生前
    聽他說過土地是向誰買的﹖）我有聽我岳父說過，他是向陳雲日買的，也有經陳
    雲日的母親同意，陳母名叫「陳黃切」：：：」「我岳父是經己○介紹買受的，
    他說己○會負責，我岳父過世後，己○有說是他作介紹人的，他會負責處理」「
    （為何一直拖延未辦理登記﹖）對方很兇，像政府要做水溝，對方也不讓其做，
    我是出外人，不便招惹」等語，並提出己○出具之證明書一份為證，證人羅鍾嬌
    鳳證稱「（有無聽你父親說過你住的二二八號及一間二三０號房屋之土地是向誰
    買的？）有，在我國小畢業後沒多久，就告訴我了，他說是向陳雲日買的，（他
    說）現在我畢業了要蓋屋讓我做生意，我說不要。待我妹妹國小畢業時，我父親
    就蓋簡陋的房舍給我妹妹做生意，過了幾年，我妹妹不做（生意）了，那時我二
    十七歲，接下來在該地幫人做衣服，陳雲日的太太有拿衣服來給我做，我曾告訴
    她，這地點一點也不熱鬧，生意很難做，陳太太就說，要不是陳雲日做生意失敗
    ，也不會將此塊地賣給人家」「（你在原審為何說「我自出世就住該處了：：：
    」）我是說我一出世就住在佳佐，不是住在系爭房地，我家在佳佐另有房屋」等
    語（見本院卷第一一０至一一二頁）。證人張連記證稱：「（你知道陳福田所住
    房屋之土地是誰向誰買的﹖）民國五十幾年的時候，我與己○、鍾連灶等約五、
    六人，時常在一起泡茶，己○有向我們說過，陳雲日做過很多生意，有西藥房、
    養鴨等，因生意不好，欠了人家很多錢，現在有鄰居說要用五千元向他買地，鍾
    樹德聽了就說要加一千元向陳雲日買，經過一週至十天左右，鍾樹德向己○說『
    我前金拿來了』，我當時在場有看到，過沒幾日，鍾樹德又拿後金來，放在桌上
    ，：：：過幾天，陳雲日有來我們泡茶的地方，己○問陳雲日有無去辦理塗銷，
    陳雲日說有去辦塗銷了：：：」等語，（見本院卷第九三頁反面至九四頁反面）
    ，綜合上述證人之證言及己○出具給陳福田之證明書（見本院卷一一四頁），已
    可見門牌二三０號、二二八號房屋所占用之土地係陳福田之岳父，羅鍾嬌鳳之父
    鍾樹德於民國五十年間經由己○之介紹向陳雲日及陳雲日之母陳黃切所購買，嗣
    後羅鍾嬌鳳曾向陳雲日之妻抱怨該處地點不佳，難做生意，陳雲日之妻，尚表示
    若非陳雲日做生意失敗也不會將此塊地出賣。按母親為較小兒子決定財產處理，
    合乎我國傳統家族習俗，即兒子事實上亦同意母親可作決定，且鍾樹德在上址蓋
    屋占用土地迄今三十餘年，當初若非經合法購買，原土地權利人焉有讓其占用如
    此長久時間之理，此亦可見，陳黃切出售此部分土地，當時確為上訴人辛○○、
    庚○○、壬○○所同意。
  (2)復依兩造之供述及甲○○所提出之不動產買賣契約書，及不動產謄本所載，可見
    甲○○所有之門牌二三二號房屋原係陳雲日所建，陳雲日因負債而連同土地應有
    部分遭債權人聲請法院查封，嗣由他人出面處理後，法院啟封，由甲○○之夫陳
    上向陳雲日購買該門牌二三二號房屋及基地，嗣陳上死亡，由甲○○繼承取
    得其房地，是可見陳雲日確有經濟不佳而須變賣財產清還債務之情事，核與上述
    證人陳福田、羅鍾嬌鳳、張連記之證言相符。
  (3)原審筆錄雖記載，羅鍾嬌鳳曾證稱「我自出世就住該處了：：：」，惟依上述羅
    鍾嬌鳳在本院之證言可見其並非一出生就住在門牌二三０、二二八號房屋，其於
    本院亦解釋稱，其真意是一出生就住在佳佐村，不是住在系爭房地，渠家在佳佐
    村另有房屋等語，合乎常理，上訴人執此認羅鍾嬌鳳之證言為不可信云云，自不
    足採。
    又，依證人張連記之證言，可見鍾樹德交付價金有前金、後金，被上訴人己○於
    本院勘驗現場亦稱有分前金及後金，己○出具給陳福田之證明書所記載「買方將
    全部價金一次交與賣方當事人「陳雲日、陳黃切」等二人親收無誤」，惟查，己
    ○出具證明書之重點在證明鍾樹德有付清價金，以使鍾樹德之權利繼承人羅鍾嬌
    鳳、楊嬌雪安心，至價金分幾次交付或先交給己○再轉交陳雲日、陳黃切或直接
    交給陳雲日、陳黃切等細節則非證明之重點，尚難以己○所出具之證明書付款經
    過與上述證人張連記之供述就此有異，而認鍾樹德價購土地並付清款項之事實為
    不可採。
  (4)綜上所述，鍾樹德確有向陳雲日及由陳雲日之母同意購買現門牌二三０號、二二
    八號房屋之基地實堪認定。證人陳雲日經傳訊無法送達，且本件事證已明，無訊
    問陳雲日之必要，併此明。
五、依上開分割方法，兩造所取得之土地面積較之其等之應有部分面積互有增減如附
    圖甲所示。而據歐亞不動產鑑定股份有限公司鑑定系爭土地價格，系爭土地每平
    方公尺價格為新台幣（下同）一萬零五百八十八元，此有鑑估報告書附卷可徵；
    復據本院勘驗現場結果，因系爭土地編定為乙種建築用地，並斟酌該地之位置及
    繁榮程度，認系爭土地以每平方公尺一萬零五百八十八元計算補償金額應屬合理
    ，則依此價格按各人增減面積計算補償金額。故上訴人甲○○應補償被上訴人己
    ○、乙○○、戊○○各二萬九千一百十七元，補償被上訴人丙○○、丁○○各一
    萬四千五百五十八元五角
    10588元×11(平方公尺)×1/4=29117元
    10588元×11(平方公尺)×1/8=14558.5元
    至於上訴人辛○○、壬○○、庚○○分得之部分，面積雖大於其應有部分面積十
    三平方公尺，惟其上坐落有他人之建物二棟（即門牌二三０、二二八號房屋），
    其於土地之使用受有限制，以不命其等以金錢補償被上訴人為適當。
六、綜上所述，本院所為之分割方法既與原判決有異，爰將原判決廢棄改判如主文所
    示。
七、據上論結，本件上訴及附帶上訴為有理由，由依民事訴訟法第三百八十五條第一
    項前段、第四百五十條、第八十一條、第七十八條，判決如主文。
中      華      民      國    八十九    年     十一     月    二十九    日
                                      臺灣高等法院高雄分院民事第五庭
~B1審判長法官  蔡明宛
~B2法      官  林健彥
~B3法      官  黃科瑜
右為正本係照原本作成。
不得上訴。
中      華      民      國    八十九    年     十二     月      一      日
~B法院書記官  黃富美
                                                                      ＨＫ


司法院資訊處製作；財團法人民間司法改革基金會備份。
